臺灣臺北地方法院民事判決　　　　　　 94年度家簡上字第2號
上　訴　人　甲○
　　　　　　　　　　　號（金山花園）
法定代理人　丙○○
訴訟代理人　丁○○
被上訴人　　乙○○
　　　　　　　　　　　民航局）
訴訟代理人　劉孟錦律師
複代理人　　邱雅文律師
上列當事人間請求給付扶養費用事件，上訴人對於民國94年4 月
12日本院家事法庭94年度家簡字第2 號第一審判決提起上訴，本
院於民國94年8月22日言詞辯論終結，判決如下：
    主  文
上訴駁回。
第二審訴訟費用由上訴人負擔。
    事實及理由
一、程序方面：
    上訴人經合法送達，未於言詞辯論期日到場，核無民事訴訟
    法第386 條所列各款情形，應依被上訴人之聲請，由其一造
    辯論而為判決。
二、上訴人起訴主張：上訴人之生母丙○○與被上訴人於民國87
    年5 月間經人介紹在大陸地區登記結婚，因被上訴人承諾負
    擔上訴人之扶養費，即於89年10月1 日收養上訴人為養女，
    並於大陸地區福建省福州市公證。嗣經大陸地區福建省福州
    市倉山區人民法院於90年10月10日判決被上訴人與丙○○離
    婚，且被上訴人應給付生活扶養費與至18足歲止。被上訴人
    既已在大陸地區收養上訴人為養女，對上訴人即負扶養義務
    。爰依民法第1114條規定，求為命被上訴人自90年2 月起至
    94年12月止，按月給付上訴人扶養費新臺幣（下同）2,000
    元，共11萬8,000 元。經原審判決上訴人敗訴，上訴人聲明
    不服提起上訴，並聲明：（一）原判決廢棄，（二）被上訴
    人應給付上訴人11萬8,000 元。
三、被上訴人則以上訴人母親丙○○婚後至臺灣與被上訴人共同
    生活，期間丙○○行為不檢，竟要求被上訴人給付扶養費予
    上訴人，被上訴人始知此婚姻及收養僅為騙局。嗣丙○○在
    大陸地區對被上訴人提起離婚及給付扶養費之訴訟，經大陸
    法院判決准許，惟上訴人所執之大陸法院民事判決未經臺灣
    法院裁定認可，自不生判決之效力。依臺灣地區與大陸地區
    人民關係條例第56條第1 項、第65條第3 款、民法第1079條
    第4 項規定，收養之成立應適用大陸地區及臺灣地區之法律
    ，且須經行政院設立或指定之機構或委託之民間團體驗證收
    養之事實，收養關係始為成立。而上訴人雖經辦理大陸收養
    手續，惟並未向臺灣法院聲請認可，亦未經前開驗證程序，
    兩造間之收養關係並不成立，是上訴人請求給付扶養費，顯
    無理由等語，資為置辯。
四、經查兩造均不爭執下列事實：（一）上訴人及其母丙○○均
    為大陸地區人民，被上訴人係臺灣地區人民。（二）被上訴
    人於87年5 月4 日與丙○○在大陸地區福建省福州市登記結
    婚，並於89年10月1 日在大陸地區收養上訴人為養女，並於
    同年月16日辦理收養登記，惟尚未向臺灣地區法院聲請認可
    收養，且收養之事實亦尚未經行政院設立或指定之機構或委
    託之民間團體驗證。（三）丙○○於90年2 月5 日向大陸地
    區福建省福州市倉山區人民法院請求與被上訴人離婚，並請
    求被上訴人給付上訴人扶養費至18歲止，經福州市倉山區人
    民法院於同年10月10日，以（2001）倉民初字第129 號判決
    准丙○○與被上訴人離婚，並命被上訴人應自90年2 月起至
    上訴人18歲止，按月負擔上訴人扶養費人民幣300 元。復有
    大陸地區福建省福州市龍山區人民法院（2001）倉民初字第
    129 號民事判決書、戶籍謄本、常住人口登記卡、被上訴人
    聲明書暨大陸地區福建省福州市倉山區公證處公證書、結婚
    公證書暨大陸地區福建省福州市倉山區公證處公證書及財團
    法人海峽交流基金會證明書附於本院93年度促字第22541 號
    支付命令卷，及收養登記證附於原審卷第32頁可稽，自堪信
    為真實。
五、按直系血親相互間互負扶養之義務，民法第1114條定有明文
    。又養子女與養父母之關係，除法律另有規定外，與婚生子
    女同，民法第1077條亦有明文。上訴人本於收養關係，請求
    被上訴人給付扶養費，兩造所爭執之處在於兩造間是否成立
    收養關係？茲分述如下：
（一）按收養之成立及終止，依各該收養者被收養人設籍地區之
      規定，臺灣地區與大陸地區人民關係條例第56條第1 項定
      有明文。準此，有關兩岸人民收養關係之成立應依臺灣地
      區及大陸地區關於收養規定定之。查本件收養人即被上訴
      人為臺灣地區人民，被收養人即上訴人為大陸地區人民，
      依上開規定，本件收養應分別適用中華民國法律及大陸地
      區收養法以定其成立生效。
（二）兩造間收養關係不存在：
    １、按收養子女應聲請法院認可，臺灣地區民法第1079條第
        4 項定有明文。又臺灣地區人民收養大陸地區人民為養
        子女，應經行政院設立或指定之機構或委託之民間團體
        驗證收養之事實者，臺灣地區與大陸地區人民關係條例
        第65條第3 款亦有明文。是以臺灣地區人民收養大陸地
        區人民為養子女，須經特定機構或團體驗證收養之事實
        ，並聲請法院認可。
    ２、查兩造固已於大陸地區辦妥相關收養手續，惟本件收養
        尚未向臺灣地區法院聲請認可，且本件收養之事實亦尚
        未經行政院設立或指定之機構或委託之民間團體驗證，
        已於前述。則依臺灣地區相關收養規定，兩造間收養關
        係並未成立、生效，上訴人並非被上訴人之養女，被上
        訴人對上訴人自不負扶養義務。
    ３、上訴人主張大陸地區福建省福州市倉山區人民法院（20
        01）倉民初字第129 號民事判決認定上訴人為被上訴人
        之養女，且被上訴人對上訴人負扶養義務云云。然查：
    （１）按在大陸地區作成之民事確定裁判、民事仲裁判斷，
          不違背臺灣地區公共秩序或善良風俗者，得聲請法院
          裁定認可；前項經法院裁定認可之裁判或判斷，以給
          付為內容者，得為執行名義，臺灣地區與大陸地區人
          民關係條例第74條第1 、2 項定有明文。準此，在大
          陸地區作成之民事確定裁判仍須經臺灣法院裁定認可
          ，始承認其判決與我國法院之確定判決有同一效力。
    （２）查被上訴人與上訴人之母丙○○間離婚、給付扶養費
          事件，固經大陸地區福建省福州市倉山區人民法院（
          2001）倉民初字第129 號民事判決，然上開大陸地區
          判決尚未經臺灣地區法院裁定認可，難認與臺灣地區
          民事確定判決有同一效力，故上訴人主張依上開大陸
          地區判決認定兩造間成立收養關係云云，於法無據。
    ４、綜上所述，兩造間並無收養關係存在，故上訴人請求被
        上訴人給付扶養費，即屬無據。
（四）上訴人另主張：於辦理收養程序之初，被上訴人即承諾負
      擔上訴人之扶養費云云，惟此為被上訴人所否認，上訴人
      自應就此有利於己之事實負舉證之責。然上訴人並未提出
      任何證據以實其說，故上訴人此部分主張不足採信。
六、從而，兩造間並未存在收養關係，上訴人本於民法第1114條
    直系血親互負扶養義務之規定，請求被上訴人自90年2 月起
    至94年12月止，按月給付扶養費2,000 元，共11萬8,000 元
    ，為無理由，應予駁回。從而，原審所為上訴人敗訴之判決
    ，並無不合，上訴意旨仍執前詞指摘原判決不當，求予廢棄
    改判，為無理由。
七、至兩造其餘之攻擊或防禦方法，及未經援用之證據，經本院
    斟酌後，認為均不足以影響本判決之結果，自無逐一詳予論
    駁之必要，併此敘明。
據上論結，本件上訴為無理由，依民事訴訟法第436 條之1 第3
項、第449 條第1 項、第78條，判決如主文。
中　　華　　民　　國　　94　　年　　8 　　月　　29　　日
                    家事法庭審判長法    官  俞慧君
                                  法    官  郭淑貞
                                  法    官  蔡惠如
右為正本係照原本作成
不得上訴
中　　華　　民　　國　　94　　年　　8 　　月　　29　　日
                                  書 記 官  陳弘文
